【裁判字號】    95,台上,2719
【裁判日期】    951130
【裁判案由】    債務人異議之訴等
【裁判全文】
最高法院民事判決            九十五年度台上字第二七一九號
上  訴  人  乙○○○
                      號
訴訟代理人  陳 正 旻律師
被 上訴 人  甲 ○ ○
                      16之3號10樓
上列當事人間債務人異議之訴等事件，上訴人對於中華民國九十
三年十一月三日台灣高等法院第二審判決（九十三年度上易字第
四二三號），提起上訴，本院判決如下：
    主  文
原判決廢棄，發回台灣高等法院。
    理  由
本件上訴人主張：伊已故配偶李一達生前向訴外人施張素鶯借款
新台幣（下同）一百五十萬元，並以其坐落台北縣新莊市○○段
三○六地號土地應有部分二分之一，及地上建物即同段三三三建
號，門牌號碼新莊市○○路四一八巷十四號之房屋（下稱系爭不
動產），先後設定最高限額新台幣（下同）一百八十萬元之抵押
權予被上訴人（下稱系爭抵押權）及一百二十萬元之抵押權予施
張素鶯，登記上雖有二順位，惟所擔保之債權同一，李一達旋於
民國八十六年八月六日償還一百五十萬元。李一達死後，伊概括
繼受前開債務及系爭不動產，再於八十九年十月十一日以葉汶玲
名義匯款三十萬元予施張素鶯指定之人石秀英，伊對於施張素鶯
之借款債務已清償完畢，且其存續期間亦均已屆滿，並無被擔保
債權，抵押權自應同歸於消滅，詎被上訴人並非債權人竟聲請台
灣板橋地方法院（下稱板橋地院）以九十二年度執字第一○七四
一號拍賣抵押物強制執行事件拍賣伊所有系爭不動產，伊自得依
強制執行法第十四條規定，請求撤銷上開強制執行程序等情，爰
求為確認兩造系爭抵押權不存在，被上訴人應塗銷系爭抵押權登
記，板橋地院上開強制執行程序應予撤銷之判決。
被上訴人則以：李一達先後於八十五年三、五月間，向施張素鶯
借款一百五十萬元、一百萬元，均約定利息為每月二分計付，且
以系爭不動產，先後為伊及施張素鶯，設定最高限額各為一百八
十萬元、一百二十萬元之抵押權，因前開一百五十萬元係施張素
鶯向伊週轉後出借，故指定伊為第一順位抵押權人，並約定屆期
未受償時，施張素鶯應交付李一達所簽本票由伊實行抵押權；屆
期果未受償，伊乃受讓前開本票債權，則伊以票據債權聲請拍賣
抵押物，並無不合。李一達生前雖給付施張素鶯一百五十萬元，
惟此二筆借款之利息以月息二分計算，迄八十六年八月六日付款
止，一百五十萬元借款之利息共計五十萬元，一百萬元借款之利
息共計三十萬元，經三方之合意，以其中三十萬元支付本件一百
五十萬元借款之利息，其中一百萬元清償一百萬元借款之本金，
餘二十萬元則抵充利息；嗣上訴人與施張素鶯再就此一百五十萬
元借款之利息部分，合意由上訴人再給付三十萬元清償八十六年
八月以後未付之利息，至一百五十萬元借款之本金則迄今分文未
償。退步言之，縱認施張素鶯與李某合意先清償一百萬元借款之
本金之事實無法證明，惟就李一達前開已付施張素鶯之一百五十
萬元先抵充利息，其中五十萬元係支付一百五十萬元借款之利息
，另三十萬元則係支付一百萬元借款之利息，其餘七十萬元亦不
足完全清償任何一筆借款，是上訴人並未完全清償一百五十萬元
借款之本金、利息及違約金，上訴人各項主張，均屬無據等語，
資為抗辯。
原審將第一審所為上訴人勝訴判決廢棄，改判駁回其訴，無非以
：李一達於上述時間，向施張素鶯借款一百五十萬元，而以系爭
不動產，分別為被上訴人及施張素鶯，設定最高限額各為一百八
十萬元、一百二十萬元之抵押權，李一達並簽發到期日八十六年
三月二十一日，面額一百五十萬元之本票一紙交付予施張素鶯。
屆期未清償，施張素鶯即依約於上開本票到期後約二日，將前述
本票交付予被上訴人，由被上訴人行使抵押權，為兩造所不爭。
惟所謂最高限額抵押契約，係指所有人提供抵押物，與債權人訂
立在一定金額之限度內，擔保現在已發生及將來可能發生之債權
之抵押權設定契約而言。此種抵押權定有存續期間者，凡在存續
期間所發生之債權，皆為抵押權效力所及。本件抵押義務人李一
達曾書立「其他約定事項」一份，略載：立抵押權設定契約人所
提供之本抵押物擔保範圍包括債務人，擔保物提供人對抵押權人
現在將來所負借款、票據等其他一切債務等情，但該「其他約定
事項」並未於設定登記時提出作為附件，亦為兩造所不爭；該「
其他約定事項」所載事項固不能認為抵押權效力所及；惟設定契
約書既已載明：利息、遲延利息、債務清償日期，均「依照各個
債務契約所約定」，其意實係未限制債務契約之種類，凡在最高
限額範圍內，均為抵押權擔保效力所及，其設定仍屬有效。本件
系爭不動產第一順位抵押權，其存續期間為八十五年四月一日至
八十六年三月三十一日，且前開本票於票載到期日之後二日，由
施張素鶯移轉交付予被上訴人，則被上訴人取得票據債權顯係在
最高限額抵押權之存續期間內。又本票於到期日後之背書或交付
受讓，依票據法第四十一條但書規定，被背書人並非不得享有票
據上權利。因此，被上訴人所取得票據債權仍為抵押權擔保效力
所及。次查李一達向施張素鶯借款之初僅開立本票，並未設定抵
押權，係事後李一達才拿資料補設定，且據李施二人說該款是從
被上訴人經手，因此第一順位抵押權設定予被上訴人等情，業據
證人即代書黃金水證述明確，又李一達二筆借款均有約定利息二
分等情，亦據證人即李一達友人魏鄒銓及代書黃金水證述無訛。
李一達同時對施張素鶯負欠二筆借款債務，就施張素鶯本人而言
，僅第二筆一百萬元之債務設定有抵押權為擔保，至於第一筆之
一百五十萬元借款，並無抵押權可資擔保。李一達於前開匯款一
百五十萬元時，該二筆借款均已屆清償期，施張素鶯固證稱李一
達匯款係合意清償一百萬元借款，伊並已塗銷二順位抵押權登記
云云，惟為上訴人所否認，被上訴人亦未舉證以實其說，自不足
採，是兩造均不能證明李一達於匯款時，曾為抵充何筆債務之指
定，且雙方於借貸時亦無抵充之約定。按清償抵充之指定權並非
債權人，於清償人未為指定時，即應依民法第三百二十二條規定
之法定順序抵充，債權人施張素鶯之自行抵充，應不影響法定抵
充之結果。本件二筆借款債務均有利息，李一達前開匯款一百五
十萬元，自應依民法第三百二十三條規定先抵充二筆借款之利息
，有餘額再依同法第三百二十二條第二款規定抵充無擔保之一百
五十萬元借款本金。李一達匯款時，二筆借款之利息約各為四十
二萬五千元、二十五萬元（約定利息超過年息百分之二十部分無
請求權，不得列入抵充），先抵充上開利息後，餘額約為八十二
萬五千元，再抵充一百五十萬元借款原本，尚有六十七萬五千元
原本未清償。俟上訴人再匯款三十萬元，縱依其所陳不知有第二
筆一百萬元借款，而可認為其意係指定抵充第一筆一百五十萬元
借款債務，惟仍不足以先抵充約四十二萬七千五百元之利息，遑
論再抵充剩餘本金。因認上訴人各項請求，均非有據，不應准許
等詞，為其判斷之基礎。
按所謂最高限額抵押權，乃為預定抵押物應擔保債權之最高限額
所設定之抵押權。如所預定擔保之債權非僅限於本金，雖登記為
「本金最高限額」，其約定利息、遲延利息及約定擔保範圍內之
違約金，固為抵押權效力之所及，但仍受最高限額之限制。故其
利息、違約金連同本金合併計算，如超過該限額者，其超過部分
，即無優先受償之權。本件被上訴人所設定者為本金最高限額為
一百八十萬元之抵押權（見第一審卷第四七頁），則債務人所清
償本利倘已達一百八十萬元，此本金最高限額抵押權即已獲滿足
，乃原審認縱依上訴人主張不知有第二筆一百萬元借款，李一達
已匯款一百五十萬元，上訴人再匯款三十萬元，仍不足清償本金
，抵押權仍有存在餘地，其見解自有可議。又原審認被上訴人於
前開本票於票載到期日八十六年三月二十一日之後二日，即由施
張素鶯受讓李一達所簽本票，因而取得為抵押權擔保債權之本票
債權。復謂李一達於八十六年八月六日匯入施張素鶯配偶施陸融
帳戶之一百五十萬元，應先抵充二筆借款之利息，有餘額再抵充
無擔保之一百五十萬元借款本金，尤屬矛盾。本件事實未臻明確
，本院無從為法律上之判斷。上訴論旨，指摘原判決不當，求予
廢棄，非無理由。
據上論結，本件上訴為有理由。依民事訴訟法第四百七十七條第
一項、第四百七十八條第二項，判決如主文。
中    華    民    國  九十五  年   十一   月   三十   日
                      最高法院民事第七庭
                          審判長法官  劉  延  村
                                法官  劉  福  來
                                法官  黃  秀  得
                                法官  吳  謀  焰
                                法官  李  寶  堂
      本件正本證明與原本無異
                                      書  記  官
中    華    民    國  九十五  年   十二   月   十八   日
                                                      Ｑ


司法院資訊處製作；財團法人民間司法改革基金會備份。
